【裁判字號】    92,重上國,1
【裁判日期】    920923
【裁判案由】    國家賠償
【裁判全文】
臺灣高等法院臺南分院民事判決  九十二年度重上國字第一號    Ｋ
      上  訴  人  甲  ○○○
      訴訟代理人  乙  ○  ○
      被  上訴人  台南市東南地政事務所
      法定代理人  丙  ○  ○
      訴訟代理人  郭  俊  廷  律師
右當事人間請求國家賠償事件，上訴人對於中華民國九十二年五月二十一日臺灣臺南
地方法院第一審判決（九十二年度重國字第三號）提起上訴，本院於九十二年九月九
日辯論終結，判決如左：
    主    文
上訴駁回。
第二審訴訟費用由上訴人負擔。
    事    實
甲、上訴人方面：
一、聲明：求為判決：（一）原判決廢棄。（二）被上訴人應給付上訴人新台幣（下
    同）一千萬元及自民國八十七年十二月二日起至給付之日止，按年息百分之八點
    ○五計算之利息。（三）上訴人願供擔保，請准宣告假執行。（四）第一、二審
    訴訟費用由被上訴人負擔。
二、陳述：除與第一審判決記載相同者予以引用外，另補稱略以：
（一）插件速辦部分：本件原判決認定上訴人未舉證證明被上訴人有利益掛勾及插件
      速辦，然被上訴人隸屬政府機關，申請舊案號（即○三一三一八號前三天所有
      收件案號資料）非權利人無法申請。被上訴人稱本件收件號三一三一八號前三
      ○○號案件中分屬該組承辦案件，並未有收件號在前而未結之案件。上訴人非
      所有案件之權利人，又礙於被上訴人之規定，當然無法舉證。被上訴人仗此特
      權霸道，更顯心虛懼怕提出依收件簿收件前三天所有案件資料呈堂核對，應依
      公權力強制被上訴人提出上項系爭所有資料呈庭核對，有否跳號無須爭辯。原
      審法院未執行公權力，強制被上訴人提出系爭案號所有資料呈堂核對，竟以縱
      被上訴人確有插件速辦，亦不能因而認定被上訴人系爭抵押權設定登記有過失
      理由硬掰。系爭抵押權設定債權額為一千萬元，關係私人之權益至鉅，有應注
      意更謹慎能注意，更慎重實質審查，豈能草率形式審查而使人陷於錯誤。按土
      地登記規則第六十一條第一項規定：「登記，應依各類案件分別訂定處理期限
      ，並依收件號數收之次序或處理期限為之，其為分組辦理者亦同。除法令另有
      規定外，同一宗土地之權利登記，其收件號數在後之土地，不得提前登記」。
      違法即過失不容狡辯。登記之先後，關係私人之權益至鉅，故登記之次序，原
      則上應依收件號數之次序辦理，收件號數後者不得提前辦理登記，系爭抵押權
      登記跳號插件提前四個工作時形式審查登記完畢，明顯違法是不爭之事實。原
      審法院竟視而不見，又未提出任何法令依據，印證提前登記並不違法，遽爾判
      決，尚難甘服。
（二）未核對同一年度之真正身分部分：原審認定上訴人未舉證證明被上訴人依法須
      核對同一年度被上訴人承辦訴外人蔡長華名下所有系爭土地之土地登記案件申
      請身分資料。原審竟依上開身分證影本蓋有冒充「蔡長華」之印文，註明該影
      本確與正本相符，否則負法律責任為由，遽爾判決，實有可議。按民法第一條
      規定，民事，法律所未規定者，依習慣；無習慣者，依法理。系爭文件皆偽造
      ，金融機構銀行或郵局，消費者領錢皆需對舊檔案印鑑卡或身分之真正，被上
      訴人留有蔡長華同一年度清償、更正、設定抵押等登記身分證影本、印鑑證明
      ，有應注意能注意核對，即可發現偽造不法之處，而書面通知上訴人與蔡長華
      補正或駁回，即時可阻止一件騙局，則無勞民傷財。原審竟不予詳為推究法律
      規定，即法律所未規定者，依習慣之適用，上訴人心不甘服。
（三）切結部分：原審認定上訴人委由代理人郭馨文於抵押權登記申請書切結，是向
      被上訴人保證(一)已核對當事人身分無誤始受委任；(二)登記標的物權利人真正。
      但，委任代書若未蓋章一定補正或駁回，此定型化契約並無法源依據，被上訴
      人推卸法律責任之藉口及陷阱，應依消費者保護法第十一條第二項規定，應為
      有利消費者之解釋。次者，被上訴人收取登記費、書狀費，視同契約成立，享
      受權利，當然須負擔損害賠償之義務，原審判決竟漠視上訴人之主張，又未提
      出法令規定，只享受權利，不負擔損害賠償義務之不合理依據，上訴人當然不
      服。
（四）審查部分：原審法院認定被上訴人辦理有關土地各項權利登記時，僅就申請人
      所提出之各項申請文件為形式上之審查而已，原無就申請人究竟是否為真正權
      利人而予以實質調查之必要，縱觀土地登記規則第三章收件、審查、登簿、發
      狀（登記程序）之各規定，以及臺灣省政府地政處編印之土地登記審查手冊，
      均未明文規定僅須形式上予以審查；被上訴人之承辦人員也不須負責實質審查
      是否真正權利人之義務，無法源依據，遽爾判決，實有可議：
    1.按我國土地登記制度，係參考德國權利登記與澳洲拖崙斯制之精神，並依我國
      國情、民情所發展之一套平均地權思想與民法物權精神之制度體系，其審查係
      採實質審查，為文件審查與內容審查，經審查無誤者，應即登載於登記簿，土
      地登記規則第五十五條第二項定有明文。
    2.再按，內政部地政司九十一年五月編印土地登記審查手冊第一章第十節第四目
      第十二點規定，依法令規定須第三人承諾之事項或由申請人自行簽註之事項，
      其承諾或簽註之文件是否完備應予審核，另同章第八節第四目規定，申請人身
      分證明：身分證明係為證明登記申請人之確實身分，憑以審核登記申請人是否
      具有享受權利、負擔義務之能力，是否屬於真正之權利義務人及有無行為能力
      等。
    3.被上訴人之承辦人員核對上訴人之代理人郭馨文提出之契約書、土地所有權狀
      、建物所有權狀、印鑑證明、身分證影本及戶籍謄本，核對其簽章及土地、建
      物登記簿上各項有關資料均相符。上開資料被上訴人之承辦人員即懂得大費周
      章謹慎核對，當然有應注意能注意核對同一年度舊案號之身分證、印鑑證明，
      即可發現偽造之處，結果不是補正就是駁回。難道只有銀行、郵局、百姓會依
      習慣核對身分之真正、印鑑之真正；而被上訴人強迫申請人切結負責任，自己
      高高在上收錢不負責任，天理何在。被上訴人豈不踐踏法律，什麼依本法所為
      之登記，有絕對效力，什麼實質審查，什麼不得提前登記，什麼確保人民財產
      權益都是愚民政策。
    4.如同執行死刑犯時，只須形式審查身分；勿須實質審查身分之真正？槍斃再說
      ，死刑犯只有百姓非王公國戚，什麼法律之前人人平等，上訴人真的心不甘服
      。
（五）保護真正權利人部分：原審法院認定按土地登記制度旨在保護真正權利人，並
      非俱連以不實資料提出申請者亦均予保護，而責令地政機關為他人過失所為不
      實之申請負責。地政機關因申請人不實之申請而將不實之登記登載於真正所有
      權人之土地登記簿上，則地政機關本身已因此不實之登記而受害，即申請人以
      不實之資料提出申請，勢必使原登記資料失真、失實，有失公信之法律上效力
      ，地政機關本身且處於被害人地位，焉能令被上訴人再就申請人之過失行為負
      賠償責任。惟查系爭抵押權設定登記，上訴人資料自始自終都屬真正；該抵押
      權定登記業已判決塗銷。被上訴人原登記資料何來失真、失實、有失公信之法
      律上效力？又高高在上收錢不負責任，如何處於被害人地位？原審判決模糊焦
      點，真正因誤信其公信力而損失慘重，痛不欲生的被害人是上訴人，焉不向被
      上訴人請求國家賠償討回公道，作為被上訴人實質審查之借鏡。
（六）關於被上訴人主張委任代書於提出抵押權設定登記時，應先審查無誤後才能送
      件，地政事務所不負審查責任，洵屬違法。按，登記申請書不合程式，或應提
      出之文件不符或欠缺者，依法應以書面敘明理由通知補正或駁回。土地登記規
      則第五十條第二款及五十一條第二款定有明文。系爭文件（身分證、印鑑章）
      均不符為偽造，合先敘明。地政事務所不負實質審查責任，立法院即應重新立
      法廢除上述條文及廢除設立地政事務所。以避免百姓因誤信土地法第四十三條
      規定，依本法所為之登記，有絕對效力，而損失慘重，則社會秩序大亂，怨聲
      載道。
（七）身分證影本除姓名、出生年月日、住所、身分證號碼外，最重要有人頭照相片
      可核對，猶如出國時，海關人員應調電腦檔案上資料相片核對護照上相片是否
      相同一樣重要，更何況同一年被上訴人處存檔有清償、更正登記所附之身分證
      相片影本可核對，相片影本不符即應通知當事人補正，即可讓上訴人警覺而阻
      止一場騙局。被上訴人已全面使用電腦化作業，相片影本、印鑑證明都應建檔
      ，實質審查才無漏洞，真正權利人的權利才有保障。被上訴人核對身分證時獨
      漏相片不核對審查，難辭有應注意能注意而不注意之過失。
（八）被上訴人於八十七年十二月一日十一點半收件，收件號三一三一八號下午二時
      分發，隔日上午九點四十七分登簿；九點五十四分校簿；十點二十分用印書狀
      ；十點四十分交付發狀，下午二時分發至隔日上午九點四十七分登簿，真正工
      作時不到四小時無疑，審查過程須經初審、複審、課長、核定、登簿（登記有
      絕對效力），扣除核定、登簿一小時，初審、複審、課長、不到三小時，如此
      草率審查，當然有應注意能注意而注意之過失。
（九）按民法第一條規定，民事，法律所未規定者，依習慣；無習慣者，依法理。被
      上訴人辯稱不適用此法律依據，顯有誤解、誤導。被上訴人收取案件規費與當
      事人互相表示意思一致者，無論其為明示或默示，契約即為成立。民法第一百
      五十三條定有明文。只享受權利，不負擔義務之契約，亦違反公平交易法第一
      條之規定，為維護交易秩序與消費者利益，確保公平競爭，促進經濟之安定與
      繁榮，特制本法。與違反消費者保護法第一條規定，為保護消費者權益，促進
      國民消費生活安全，提昇國民消費者權益，促進國民消費生活安全，提昇國民
      消費生活品質，特制定本法等立法意旨。質言之，被上訴人身為政府機關理應
      知法守法，不應知法犯法，仗權強詞奪理，而踐踏民法、土地法、土地登記規
      則之規定，實為法律所不容。
（十）被上訴人準備書狀所指「切結」在申請書上不適用消費者保護法第十一條第一
      項之規定，定型化契約條款如有疑義時，應為有利於消費者之解釋，顯有誤解
      、誤導：
    1.被上訴人身為政府地政機關，不但需提供服務（政令解答、案件範例、指導簡
      易案件書寫、調處土地糾紛、謄本、地籍圖申請：：：），又收取消費者案件
      規費，廣義上應解釋為企業，理應受消費者保護法之規範。
    2.系爭切結書乃被上訴人強迫代書切結之定型化契約，不切結即不能送件，此乃
      被上訴人規避土地法第七十條賠償責任之規定。
    3.被上訴人辯稱代書係具有專業之代書，又收受酬金接受委任，基本上即有查明
      及核對當事人，並盡民法第五百三十五條所定負善良管理人之注意義務，又受
      任人對委任人之損害賠償責任，民法第五百四十四條定有明文。據查，被上訴
      人專業知識應較代書為專業，另收取案件規費，理應接受委任審查，廣義上自
      當受上項民法等之規範，實屬公平。
（十一）再查，收件簿、登記申請書及其附件，應自登記完畢之日起保存十五年。前項
      保存期間屆滿時，由登記機關銷燬，並列冊註明其名稱、年份、冊數，層報省
      （市）地政機關備查。土地登記規則第二十條定有明文。系爭附件身分證影本
      十五年內隨時供備查，被上訴人怠於執行職務、故意或過失未審查對身分證相
      片影本之不法行為，應負損害賠償責任，道理至明。
（十二）被上訴人辯稱本件抵押權債權發生日八十七年十一月二十九日，且金額高達一
      千二百萬元，與八十七年十一月二十五日甫塗銷抵押權之債權人合作金庫貸金
      相當，何以捨低利銀行（年息百分之八點七五），而就高利之民間金主，顯有
      誤解，仍予釋明。按抵押權設定最高限額係屬將來可發生之債，實際債務金額
      以借據、本票為主。系爭抵押權金額已因部分清償或全部清償完畢，如因資金
      一千萬元急迫週轉、尚需由銀行分行呈送總行重新評估，作業程序須一個月左
      右，此猶如遠水救不了近火，轉向民間貸款，利息雖然高一點，但核准時間快
      速。短期貸款利息高一點，總比跳票、週轉不靈、信用破產划算，蓋不能相提
      併論。
（十三）被上訴人準備書狀所指，地政事務所人員於辦理有關土地之各項權利登記時，
      僅就申請人所提出之各項申請文件為形式上審查，原無就申請人究是為真正權
      人，而予實質調查之必要，法規著有明文，洵屬違法之誤解：
    1.查土地登記規則第三章第一節第三目收件、審查、登簿、發狀（登記程序）之
      各項規定，以及臺灣省政府地政處編印之土地審查手冊，都查無形式上審查字
      句，無法源依據。
    2.審查所有權人姓名、地址、國民身分證統一編號及其權利範圍與登記簿記載是
      否相符。人頭照相片須正面、脫帽、二吋之彩色相片，並須蓋上核發單位鋼印
      ，目的為防偽造，足證人頭照相片之重要性。被上訴人獨漏核對審查人頭照相
      片，難辭審查上有應注意能注意而不注意之過失。
    3.政府機關規定駕照、護照、身分證、准考證、開業執照、單位識別證、考試及
      格證書：：：等都必須貼上人頭照相片，並蓋上核發單位鋼印，其重要性，道
      理至明。
    4.按我國土地登記制度，其特點茲分述如下：(1)採強制性登記，亦即土地總登記
      採強制登記。(2)生效條件亦即民法七百五十八條規定，不動產物權經法律行為
      取得、喪失、設定、變更非經登記不生效力。(3)絕對效力，亦即依土地法第四
      十三條規定，依本法所為之登記有絕對效力。(4)審查方式，即我國登記制度採
      實質審查，為文件審查與內容審查。(5)登記簿編成，即以物之地段、地號、建
      號編成。(6)權利憑證，即登記完畢核發權利書狀。(7)損害賠償，即登記錯誤、
      遺漏之處理與登記儲金之規定。(8)規定地價，即登記完畢立即編造地價冊後則
      落實照價徵稅、照價收買與漲價歸價歸公等政策。被上訴人誤解我國土地登記
      制度實質審查之精神，難辭故意或過失或怠於執行職務之不法行為。
（十四）被上訴人辯稱地政機關處於被害人地位，洵屬模糊焦點之誤導。查，被上訴人
      收取案件規費、系爭抵押權業經判決塗銷。被上訴人有利可圖，何來損失處於
      被害人地位。真正被害人因被上訴人審查之過失，導致因信任地政機關登記完
      畢有絕對效力之公信力，而損失一千萬元。綜合右列理由，被上訴人形式上審
      查，未審核相片影本、跳號、插件、提前登記均屬違法，從而被上訴人之答辯
      依法無據。
三、證據：除援用在第一審之立證方法外，補提蔡長華房屋稅繳款書、地價稅繳款書
    、身分證影本各一件為證。
乙、被上訴人方面：
一、聲明：求為判決如主文所示。
二、陳述：除與第一審判決記載相同者予以引用外，另補稱略以：
（一）關於上訴人主張本件有插件訴辦部分，洵屬不實之推測誤解。被上訴人否認系
      爭抵押權設定係在短短四小時審查結案，更無利益掛勾即插件速辦損及其他先
      前案號當事人之權益：
    1.按土地登記規則第六十一條第一項規定：「登記，應依各類案件分別訂定處理
      期限，並依收件號數之次序或處理期限為之。其為分組辦理者亦同。除法令另
      有規定外，同一宗土地之權利登記，其收案號數在後之土地，不得提前登記」
      經查，被上訴人對本件所收件號三一三一八號係一天辦竣登記（非四小時），
      且其前三○○號案件中分屬該組承辦案件，並未有收件號數在前而未結之案件
      ，上訴人不明瞭被上訴人內部分組承辦之辦法誤以為跳號，其上訴理由無證據
      ，更誤以為跳號即有過失，此猶如責怪醫師對被跳號病患必有醫療過失，事理
      相同。此雖與是否依法審查系爭抵押權設定登記無關，但未釋疑，仍予釋明。
    2.原審就此已敘明上訴人就此部分未舉證，且認縱然插件，亦無必然有過失，重
      點應在是否有應注意能注意而不注意之過失。
    3.系爭收件號三一三一八號係八十七年十二月一日上午十一時三十分收件，迄同
      月二日十時四十分交付發狀已逾一日辦竣登記（非四小時），且其前之八十七
      年十一月二十四日收件之三○六七四號，迄系爭八十七年十二月一日收件之收
      件號三一三一八號中間有三○六七七至三一三一四號數拾件號序均為張瑞華該
      組承辦。但案件中並無任何一件在系爭三一三一八號之後審查通過。質言之，
      本件並無跳號先審，而是依序審查核定，上訴人不明瞭被上訴人內部分組承辦
      之辦法，尤憑主觀猜測以為跳號，此與是否依法審查系爭抵押權設定登記無關
      。
（二）上訴人指被上訴人未核對同一年度之蔡長華真正印鑑及身分，與金融機關均有
      對比其客戶留存印鑑卡之習慣，顯有誤解，蓋不能相提並論：
    1.查上訴人就此部分主張之依據，無非認依「習慣」被上訴人應比照金融機關或
      郵局辦理消費者（應指客戶）領錢時皆須核對「舊檔案印鑑卡或身分證之真正
      」。
    2.揆之上述金融機關與客戶間之存取款往來係兩造明訂有消費寄託契約，並依約
      客戶均需留存印鑑卡，雙方約定往來均依存摺及印鑑卡辨識以執為提款依據。
    3.但本件上訴人或蔡長華均未在被上訴人設印鑑卡，且其委任代書郭馨文所提申
      請抵押權設立登記所附身分證僅影本，並無正本可資比對，申請人已委任代書
      代理，尤其審核程序上依上述法規所定，更不必請蔡長華本人親自到所辨認。
      質言之，被上訴人就蔡長華本人之辨認僅就其申請抵押權設定登記所附文件核
      對土地、建物謄本所載資料如身分證字號是否相符。
    4.尤其蔡長華所附印鑑證明確係台南市南區戶政事務所所核發（上訴人已訴請臺
      南地方法院請求臺南市南區戶政事務所負國家賠償責任而敗訴但未上訴，一審
      即確定），被上訴人職務上即不必越權核對戶政事務所之印鑑卡，如何能發現
      偽造。
    5.上訴人以被上訴人審查蔡長華印鑑證明，應就其同一年度在被上訴人申請清償
      、更正登記等所附印鑑證明及身分證影本核對，不惟於法、於習慣均屬無據，
      難以類比。蓋申請人所附印鑑證明隨時均可自戶政機關辦理印鑑變更登記，從
      而即可能同一人在同一地政事務所，同一年度內印鑑證明之印文各有不同。被
      上訴人所審查者，若確屬該戶政事務所核發即無過失，蓋分層負責，此猶如(1)
      地政機關審核法院判決登記案件，若確為該法院所發即無過失，不必調閱所內
      法院前後判決，查核法院印文是否相同，是否盜用。(2)法院受理對某債務人本
      票裁定亦不可能調卷該債權人所有本票裁定卷核對印文。
    6.從而上訴人就本件被上訴人之審核程序，竟以性質不同之金融機關提款程序比
      照，已非妥適，自難以相提並論。
（三）上訴人上訴理由所指「切結」依消費者保護法第十一條第二項應為有利消費者
      之解釋，亦有不當之類推解釋：
    1.按上述消費者保護法第十一條所指「企業」，依同法第二款企業經營係指以設
      計生產、製造輸入經銷商品或提供服務為業者，被上訴人為政府地政機關，自
      非上述法旨所稱企業，故難適用。
    2.退一步言，縱能稱「企業」，但系爭切結書切結之代書郭馨文係具有專業之代
      書，其已收受代書酬金接受委任，基本上本即有查明及核對當事人，並盡民法
      第五百三十五條所定負善良管理人之注意義務即受委任人身分之義務，否則「
      願負法律責任」，即受任人對委任人之損害賠償責任，民法第五百四十四條亦
      定有明文。
    3.從而，切結書文義僅屬上訴人所委任登記申請代理人，基於受任人處理委任事
      務之法律責任明文宣示。由其內容並無疑義，故無該條適用，本件重點應在被
      上訴人審查系爭抵押權，有無職務上之過失，是否符合國家賠償法要件。上訴
      人竟不依右述國家賠償法要件主張，而泛指被上訴人享受權利，卻不負擔賠償
      之義務，自非適法。
（四）查國家賠償法第二條第二項規定：「公務員於執行職務行使公權力時，因故意
      或過失不法侵害人民自由或權利，國家應負損害賠償責任。公務員怠於執行職
      務，致人民自由或權利遭受損害者亦同。」故國家應負賠償責任者，須公務員
      於執行職務有故意或過失之不法行為或怠於執行職務，致人民自由或權利遭受
      損害時，始應負損害賠償責任，但本件被上訴人所屬公務員承辦抵押權設定登
      記業務並無故意或過失之不法行為，亦無怠於執行職務，釋明如左：
    1.按專業代理人於受理委託時，應查明委託人確為登記標的物之權利人或權利關
      係人，並確實核對其身分後，始得接受委託，並於登記申請書或委託書內簽證
      負責，此有土地登記專業代理人管理辦法第十七條可稽。按上訴人與冒充「蔡
      長華」者均同時共同委由專業代書郭馨文為申請系爭抵押權設定登記共同代理
      人，並於提出申請系爭抵押權登記時，經該代理人載明：「經查明委託人即為
      登記標的物之權利人，或權利關係人，並確實核對其身分無誤始接受委託，如
      有虛偽不實，本代理人願負法律責任」之申請書上蓋章確認，尤其申請人欄所
      示權利人即上訴人，更蓋有甲○○○自己之印文，以示肯定申請書及抵押權設
      定契約書內容之確實，何況依民法第一百零三第一項規定，代理行為效力及於
      本人即上訴人。從而上訴人既由其代理人郭馨文代書向被上訴人為保證(1)已核
      對當事人身分無誤始受委任；(2)登記標的物權利人真正之承諾，本即依上述法
      旨應遵守之義務，上訴人不明法旨，竟誤指「強迫代理切結，不切結不能送件
      」，尤其誤引消費者保護法定型化契約為論據，殊不知本件具行政規費之公法
      性質，不容相提併論。尤其事後翻異，謂被上訴人應負認定權利人真偽義務，
      難謂正當（按核對當事人身分不限於僅核對身分證），尤其稽之本件抵押權債
      權發生日八十七年十一月二十九日，且金額高達一千二百萬元，與八十七年十
      一月二十五日甫塗銷抵押權之債權人「合作金庫」核貸金額相當，何以捨低利
      銀行（年息百分之八點七五），而就高利（月息二分半）之民間金主，當中疑
      點重重，殊違常情，上訴人貸放高利月息二分五以上，就此情節理應警覺，故
      如能依房屋稅單所示所有權人另地住所拜訪，或依土地謄本抵押資料查核該金
      融機關詢問貸款人是否影印之本件身分證照片本人，即可發現真實。而上訴人
      貸款金額高達一千二百萬元給毫不認識之人，竟未經任何徵信調查手續，卻將
      過失責任推給被上訴人，顯無理由。
    2.至於被上訴人就本件之權責範圍，依上述法規審核土地登記申請書附件所示下
      列爭議之資料，無法發現不實之原因者，(1)申請人所附僅為身分證影本並無正
      本，且影本並蓋有冒充「蔡長華」者之印文，註明保證與正本相符，否則願負
      法律責任，尤其申請書更經上訴人所委任之上述代理人保證身分無誤，否則願
      負法律責任；(2)確為臺南市南區戶政事務所蓋印核發之「蔡長華」印鑑證明，
      且所示印文與申請書，及抵押契約所示蔡長華印文相符。至於真實之蔡長華被
      冒充申請印鑑證明，既未被南區戶政事務所察覺，責備被上訴人依該戶政事務
      所核發之印鑑證明審核，更無法發現與原設立印鑑不符，道理至明。
    3.按地政事務所人員於辦理有關土地之各項權利登記時，僅就申請人所提出之各
      項申請文件為形式上審查，原無就申請人是否為真正權利人，而與實質調查之
      必要，法規著有明文：
      (1)查地政事務所人員，於辦理有關土地之各項權利登記時，僅就申請人所提出
        之各項申請文件為形式上之審查，原無就申請人是否為真正權利人而予以實
        質調查之必要。此由土地登記規則第三章第一節第三目收件、審查、登簿、
        發狀（登記程序）之各規定，以及臺灣省政府地政處理編印之土地審查手冊
        （按有此法旨規定即無引用金融機關「習慣」之餘地），均僅規定應核對申
        請書是否經申請人或代理人簽章，其簽章是否與契約書、委託書及印鑑證明
        相符，土地坐落地號、面積、地目、等則是否與登記簿記載相符，「所有權
        人」姓名、地址、國民身分證統一編號及其權利範圍與登記簿記載是否相符
        ，房、地所有權狀與登記簿所載是否相符，契約書上義務人之印章與印鑑證
        明書上印章是否相符等有關，僅由形式上予以審核認定之事項予以規定自明
        。
      (2)原審依上述法旨認地政機關之承辦人員不必對一般申請人負實質審認權利人
        是否即為真正之所有權人之義務，則原審只認在形式審認過程並無疏失，即
        難令其負過失責任。從而被上訴人之承辦人員依上訴人之代理人郭馨文提出
        之契約書、土地所有權狀、身分證影本、印鑑證明及戶籍謄本，核對其簽章
        及土地、建物登記簿上各項有關資料均相符，遂予以核准登記在案，雖身分
        證本係他人偽造，臺南市南區戶政事務所核發之印鑑證明內容有誤，然形式
        上審查程序既均無違誤，則難認被上訴人之承辦人員有何過失可言，並以土
        地登記制度旨在保護真正權利人，並非俱連以不實資料提出申請者亦均予保
        護，而責令地政機關為他人過失所為不實之申請負責。地政機關因申請人不
        實之申請，而將不實之登記登載於真正權利人之土地登記簿上，則地政機關
        本身已因此不實之登記而受害，即申請人以不實之資料提出申請，勢必使原
        登記資料失真、失實，有失公信之法律上效力，地政機關本身處於被害人地
        位，焉能令被上訴人再就申請人之過失行為負損害賠償責任。原審認事用法
        無誤，並有最高法院八十三年台上三二六號判決可參酌。
      (3)按上訴人就此部分僅陳明其「上訴人資料自始自終真正」，卻昧於其代書提
        出「蔡長華」資料為不實，始有抵押權登記不實之損害發生，故其所辯實無
        理由。
    4.何況上訴人所提最高抵押額抵押一千二百萬元係預定性質，仍須核實計算借貸
      金額，但上訴人迄無舉證貸放金額，故其請求無據。
    5.上訴人主張：「系爭抵押權設定登記有絕對效力、公信力，伊為善意第三人應
      受保護」云云。查土地登記制度乃是為保護權利真正之所有權人，並非俱連以
      不實資料提出申請者亦均予保護，而責令地政機關為他人過失所為不實之申請
      負責。地政機關因申請人不實之申請而將不實之登記登載於真正所有權人土地
      之土地登記簿上，則地政機關本身已因此不實之登記而受害，即因申請人以不
      實之申請，勢必使原登記資料失真、失實，有失公信之法律上效力，地政機關
      本身且處於被害人地位，故與公信原則無涉，焉能要被上訴人再就申請人之過
      失行為負賠償責任。
    6.上訴人主張：被上訴人應將(1)身分證正本與影本核對；(2)印鑑證明之印章印文
      應核對被上訴人同一年度承辦蔡長華名下先後所提出系爭土地(一)清償、(二)更正
      、(三)設定抵押等全部聲請土地登記書核對印文筆跡，即可發現偽造不法，均屬
      依法無據之誤解，並違背土地登記規則及審查注意事項規定，已如上述。實務
      上全部實質審查實不可行。例如：貸款人如金融機關一年聲請數百件當事人印
      鑑證明，又隨時可變更不可能每一件均從新核對舊案件，法理明甚。申請土地
      登記應附文件，法令補充規定中關於土地登記早已明定：「登記申請人之身分
      證明得以國民身分證或戶口名簿影本代替戶籍謄本」。此有該補充規定可證，
      上訴人不明此法旨所示，亦可以「戶口名簿影本」代替戶籍謄本或身分證影本
      （似此即無照片可核對），竟誤以為均須附身分證影本，故應建檔如海關，洵
      非正確。又申請登記時，當事人均無須到場，僅由代理人申請，登記機關無法
      從身分證相片核對當事人本人，就如同訴訟當事人委任訴訟代理人出庭應訊，
      法院無法核對真正當事人，道理相同。從而，揆之真正蔡長華本人在被上訴人
      處，有同一年度(1)申請清償、(2)更正登記之聲請書所附均依上述法令僅以「戶
      口名簿代替身分證影本」，則被上訴人處根本不存有真正蔡長華之身分證影本
      供核對，上訴人所指實為猜測。
    7.系爭抵押權設定申請書及契約書所示被上訴人公務員介入之初審、覆審之程序
      ，是核對申請書所附(1)印鑑證明上之印鑑章與契約書、申請書上印章是否相同
      ，且(2)土地所有權狀（建物權狀）地號、地目、建號門牌及面積、暨國民身分
      證影本所示字號、姓名等是否均與原土地登記簿上所載登記資料相符。而上開
      各印鑑章與契約書申請書上印章之核對，亦僅就形式上予以審認即可。至於提
      出者實質上是否即為真正權利人，原無法由上開僅核對印鑑章、國民身分證影
      本及字號、地址、姓名等之形式上審查程序予以發見。是地政機關之承辦人員
      原不負實質審認是否真正所有人之義務，此有最高法院八十三年台上字第三二
      六號判決供參酌。是被上訴人在形式審查過程中並無過失或怠於執行職務，自
      不負國家賠償責任。
    8.從而上訴人指被上訴人收取規費有利可圖何來損失，有悖法理。    
（八）綜上所述，上訴人之損害實源於其自身之過失，以不實之資料申請系爭抵押權
      登記所致，被上訴人並無過失。
三、證據：除援用在第一審之立證方法外，補提土地登記申請書暨附件影本三件、張
    瑞華承辦案件之土地登記申請書影本二冊、被上訴人直式收件簿影本一冊為證。
丙、本院依職權向臺灣台南地方法院調閱八十八年度重訴字第二號塗銷抵押權事件歷
    審全部卷宗。
    理    由
一、本件上訴人起訴主張：上訴人與訴外人蔡長華間請求塗銷抵押權設定登記案件，
    經臺灣臺南地方法院八十八年度重訴字第二號判決、本院八十九年度重上字第八
    十九號判決、最高法院九十年度台上字第一五二六號裁定，以辦理抵押權設定所
    憑之文件除土地及建物所有權狀為真正外，均屬偽造為由，判認上訴人與蔡長華
    間於八十七年十二月以台南市東南地政事務所東資地字第○三一三一八號收件，
    登記日期八十七年十二月二日，就蔡長華所有坐落台南市○區○○段二五七九地
    號，地目雜，面積一一五平方公尺土地及其地上建物建號一三六○號門牌號碼台
    南市○○路○段一七三號加強磚造四層樓房等不動產（以下簡稱系爭不動產）所
    設定之最高限額一千二百萬元之抵押債權不存在，並判決上訴人塗銷該抵押權登
    記。然查被上訴人於八十七年十二月一日十一點半收件，收件號三一三一八號下
    午兩點半分發初審，十二月二日上午九點四十七分登簿；九點五十四分校對；十
    點半用印書狀；十點四十分交付發狀，抵押權設定登記工作日為三日，須經被上
    訴人初審、複審、課長等實質審查，系爭抵押權設定金額一千萬元，金額龐大，
    被上訴人何以在短短四個工作時草率審查結案，是利益掛勾才插件速辦而損及其
    他先前案號當事人之權益，確屬被上訴人之重大過失。又本件抵押權設定登記申
    請書中第七項附繳證件：身分證應核對正本與影本；印鑑證明、印鑑章應核對被
    上訴人八十七年十一月二十五日清償收件字號○八七東資地字第○三○八四一號
    、八十七年十一月六日更正收件字號０八七東資地字第○二九二六九號、八十七
    年二月二十五日設定收件字號○八七東資地字第○○七六九一號等同一年度案件
    實質審查核對，即可發現偽造不法之處，而書面通知上訴人與蔡長華補正，即時
    阻止一件可讓上訴人免於因相信被上訴人登記完畢之公信力而損失一千萬元，實
    屬被上訴人未落實實質審查之重大過失。上訴人完全是信任國家之公信制度，信
    任國家機關實質審查抵押權設定契約書、國民身分證、印鑑證明書、印鑑章、土
    地、建物所有權狀之真正，登記完畢後核發之他項權利證明書及土地登記謄本後
    ，才膽敢貸款予他人，苟若連政府機關所核發具公信力之證明文件，竟也都無法
    受到法律之保護，則全國百姓於進行有關之交易或法律行為時，究竟有何物可信
    賴。次者，被上訴人收取登記規費、書狀費，視同契約成立，享受權利當然需負
    擔損害賠償之義務。又按公務員於執行職務行使公權力時，因故意或過失不法侵
    害人民自由或權利者，國家應負損害賠償責任。公務員怠於執行職務，致人民自
    由或權利遭受損害者亦同，國家賠償法第二條定有明文。本件經上訴人於九十二
    年二月二十一日以書面向被上訴人請求賠償損害一千萬元，竟遭拒絕。因依國家
    賠償法之規定，求為命被上訴人給付上訴人一千萬元及自八十七年十二月二日起
    至清償日止按年息百分之八點○五計算之利息之判決。
二、被上訴人則以：被上訴人否認系爭抵押權設定登記係在短短四個小時審查結案，
    更無利掛勾及插件速辦損及其他先前案號當事人之權益及上訴人自己受損害；被
    上訴人收件號三一三一八號係一天辦竣登記（非四小時），且其前三○○號案件
    該組承辦案件中，並未有收件號收在前未結之案件；又本件上訴人與冒充訴外人
    「蔡長華」者均同時共同委由專業代書郭馨文為申請系爭抵押權設定登記共同代
    理人，並於提出申請系爭抵押權登記時，經該代理人載明：「經查明委託人確為
    登記標的物之權利人，或權利關係人，並確實核對其身分無誤始接受委託，如有
    虛偽不實，本代理人願負法律責任」之申請書上蓋章確認，尤其申請人欄所示權
    利人即上訴人，更蓋有上訴人自己之印文，以示肯定申請書及抵押權設定契約書
    內容之確實，代理人行為效力及於本人即上訴人。從而，上訴人既由其代理人向
    被上訴人為保證已核對當事人身分無誤始受委任；登記標的物權利人真正之承諾
    ，則事後翻異，謂被上訴人應負認定權利人真偽義務，難謂正當；本件被上訴人
    所屬公務員承辦系爭抵押權設定登記業務並無故意或過失之不法行為，亦無怠於
    執行職務之情形。至於被上訴人就本件之權責範圍，依上述法規審核土地登記申
    請書附件所示，無法發現不實之原因者，申請人所附僅為身分證影本並無正本，
    且影本並蓋有冒充「蔡長華」者之印文，註明證明與正本相符，否則願負法律責
    任，尤其申請書更經上訴人之上述代理人保證其身分無誤，否則願負法律責任；
    又確為台南市南區戶政事務所蓋印核發之「蔡長華」印鑑證明，其所示印文與申
    請書及抵押契約所示「蔡長華」印文相符。至於真實之蔡長華被冒充申請印鑑證
    明，既未被南區戶政事務所發覺，則被上訴人依該戶政機關所核發之印鑑證明審
    核，更無法發現與原設立印鑑不符；地政事務所人員於辦理有關土地之各項權利
    登記時，僅就申請人所提出之各項申請文件為形式上審查，原無就申請人究是否
    為真正權利人，而予實質調查之必要，土地登記制度乃是保護權利真正之所有權
    人，並非俱連以不實資料提出申請者亦均予保護，而責令地政機關為他人過失所
    為不實之申請負責。地政機關因申請人不實之申請而將不實之登記登載於真正所
    有權人土地之土地登記簿上，則地政機關本身已因此不實之登記而受害，即因申
    請人以不實之申請，勢必使原登記資料失真、失實，有失公信之法律上效力，地
    政機關本身且處於被害人地位，故與公信原則無涉，焉能要被上訴人再就申請人
    之過失行為負賠償責任等語，資為抗辯。
三、經查上訴人與訴外人「蔡長華」間於八十七年十二月一日以台南市東南地政事務
    所東資地字第三一三一八號收件，登記日期八十七年十二月二日，就蔡長華所有
    系爭不動產所設定之最高限額一千二百萬元之抵押權登記，業經臺灣臺南地方法
    院八十八年度重訴字第二號、本院八十九年度重上字第八十九號民事判決、最高
    法院九十年度台上字第一五二六號裁定，認定蔡長華並未與上訴人訂立系爭抵押
    權設定契約，亦未授權他人代為辦理系爭抵押借款事宜，該抵押權設定登記所需
    之「蔡長華」印章、印鑑證明暨國民身分證等證件均出於他人所偽造，蔡長華雖
    因售賣系爭不動產而遭自稱「王順和」及「陳泰宇」者騙取該房地所有權狀，但
    該冒稱「蔡長華」者並非有權代理蔡長華為系爭抵押借款之人，該抵押借款對蔡
    長華仍不生其效力為由，判認系爭抵押債權不存在，並判命上訴人塗銷該抵押權
    設定登記確定；上訴人與冒充訴外人「蔡長華」者均共同委由專業代書郭馨文為
    申請系爭抵押權設定登記之代理人，並於申請系爭抵押權登記時，經該代理人於
    上記載：「經查明委託人確為登記標的物之權利人，或權利關係人，並確實核對
    其身分無誤始接受委託，如有虛偽不實，本代理人願負法律責任」之土地登記申
    請書上蓋章確認；上開土地登記申請書所附繳之證件包括土地建築改良物抵押權
    設定契約書、土地所有權狀、建物所有權狀、身分證影本（並無正本）、台南市
    南區戶政事務所八十七年十二月一日印鑑證明及戶籍謄本；上開身分證影本並蓋
    有冒充「蔡長華」者之印文，註明該影本確與正本相符，否則願負法律責任，該
    印文與台南市南區戶政事務所核發之「蔡長華」之印鑑證明及上開土地登記申請
    書、系爭土地、建築改良物抵押權設定契約書上「蔡長華」之印文相符，為兩造
    所不爭，復經證人即承辦系爭不動產抵押權之代書郭馨文於另民事案件證稱「蔡
    長華」來，身分證、所有權狀均正本：：：亦當場指認在場之蔡長華非自稱「蔡
    長華」之人；蔡長華於另民事案件亦陳稱當初只有所有權狀是正本，真正的等各
    語屬實（臺灣臺南地方法院八十八年度重訴字第二號卷四○頁正反面、四一頁）
    ，且有臺灣臺南地方法院八十八年度重訴字第二號、本院八十九年度重上字第八
    十九號民事判決、最高法院九十年度台上字第一五二六號裁定、土地登記申請書
    暨所附系爭土地建築改良物抵押權設定契約書、印鑑證明、身分證影本、戶籍謄
    本（原審卷十一至三五頁、七○頁至七五頁反面），應堪信為真實。又本院另民
    事案件依上訴人之聲請函請內政部警政署刑事警察局鑑定：八十七年十一月十
    三日之印鑑登記申請書、八十七年十二月十五日之印鑑變更登記申請書、八
    十七年十一月十三日之印鑑登記證明申請書、八十七年十一月二十七日之印鑑
    登記證明申請書、八十七年十二月一日之印鑑登記證明申請書、八十七年十
    二月一日之土地登記申請書、八十七年十二月一日之土地建築改良物抵押權設
    定書、八十七年十二月一日之其他事項書、八十七年十二月一日所附之身分
    證影本、八十七年十二月一日之戶政事務所印鑑證明等文件上之印文是否與蔡
    長華提出之印鑑章相同，經該局以九十年一月十八日刑鑑字第五九九二號函回覆
    ：「蔡長華印鑑章之印文與印鑑登記申請書、印鑑變更登記申請書、印鑑登記申
    請書（日期八十七年十一月十三日）（即～項）上蔡文華印文相符；另與印
    鑑登記申請書（日期八十七年十一月二十七日及八十七年十一月二十七日及八十
    七年十二月一日）、土地登記申請書、土地建築改良物抵押權設定契約書、其他
    約定事項書、身分證、臺南市南區戶政事務所印鑑證明上（即～項）『蔡長
    華』印文不相符。」（本院八十九年度重上字第八九號卷八一至九一頁），足證
    蔡長華提供鑑定之印鑑章，即係其原留存戶政機關之印鑑，而與系爭抵押權設定
    登記所附之印鑑證明及該設定契約書上之相關資料上「蔡長華」之印文不符，復
    經另案塗銷抵押權事件同此認定判決確定，有台灣台南地方法院八十八年度重訴
    字第二號、本院八十九年度重上字第八九號民事判決、最高法院九十年度台上字
    第一五二六號民事裁定在卷可參，堪認實在。
四、按公務員於執行職務行使公權力時，因故意或過失不法侵害人民自由或權利者，
    國家應負損害賠償責任。公務員怠於執行職務，致人民自由或權利遭受損害者亦
    同，國家賠償法第二條第二項定有明文。是本案所爭執者在於被上訴人辦理系爭
    抵押權設定登記時有無故意、過失，或怠於執行職務之情形？經查：
（一）上訴人主張被上訴人在短短四個小時草率審查結案，是利益掛勾才插件速辦，
      被上訴人有重大過失云云。然為被上訴人所否認，查本件被上訴人系爭收件號
      三一三一八號係八十七年十二月一日上午十一時三十分收件，迄同月二日十時
      四十分交付發狀約一日辦竣登記（非四小時），有土地登記申請書所示「本案
      處理經過核定欄」可證（原審卷七○、七一頁）。且其前之八十七年十一月二
      十六日收件之三一○二五號，迄系爭八十七年十二月一日上午十時四十分收件
      之收件號三一三○六號數拾件號序均為張瑞華該組承辦，案件中並無任何一件
      在系爭三一三一八號之後審查通過（八十七年十二月一日上午十一時十分收件
      之收件號三一三一四號因有補正除外）。質言之，本件並無跳號先審，而是依
      序審查核定，前述案件除有補正者外，亦多於當日或翌日辦理完竣交付發狀，
      有被上訴人提出之該組承辦系爭案號前收件之土地登記申請書、被上訴人直式
      收件簿影本一冊在卷可稽（原審卷九五至一四一頁、外放證物）。上訴人復未
      舉證證明被上訴人有利益掛勾及插件速辦，或被上訴人辦理系爭抵押權設定登
      記過程，有應注意，能注意，而不注意之情形，空言主張被上訴人是利益掛勾
      才插件速辦，為推測之詞，並不足採。
（二）上訴人又主張被上訴人未核對抵押權設定登記申請人之身分證正本；印鑑證明
      、印鑑章未核對被上訴人於八十七年十一月二十五日清償收件字號○八七東資
      地字第○三○八四一號、八十七年十一月六日更正收件字號○八七東資地字第
      ○二九二六九號、八十七年三月二十五日設定收件字號○八七東資地字第○○
      七六九一號等同一年度案件資料（原審卷三六頁），認被上訴人未落實實質審
      查，有重大過失云云，被上訴人則否認辦理系爭抵押權設定登記，依法須核對
      同一年度被上訴人承辦蔡長華名下所有系爭土地之土地登記申請資料。經查，
      上訴人並未舉證證明被上訴人依法須核對抵押權設定登記申請人之身分證正本
      ，及被上訴人依法須核對同一年度被上訴人承辦蔡長華名下所有系爭土地之土
      地登記申請資料；則其以被上訴人未核對抵押權設定登記申請人之身分證正本
      ，及被上訴人未核對同一年度被上訴人承辦蔡長華名下所有系爭土地之土地登
      記申請資料為由，主張被上訴人有過失，自不足採。況上開身分證影本蓋有冒
      充「蔡長華」者之印文，註明該影本確與正本相符，否則願負法律責任（原審
      卷七五頁），且該印文與台南市南區戶政事務所核發之「蔡長華」之印鑑證明
      （原審卷七四頁）及上開土地登記申請書、系爭土地、建築改良物抵押權設定
      契約書（原審卷七二頁）上「蔡長華」之印文相符，所提出之印鑑證明亦為台
      南市東區戶政事務所所核發，土地及建築改良物所有權狀又為真正，益難認被
      上訴人之審核有何過失可言。至上訴人主張金融機構銀行或郵局，消費者領錢
      皆需對舊檔案印鑑卡或身分之真正，被上訴人留有蔡長華同一年度清償、更正
      、設定抵押等登記身分證影本、印鑑證明，有應注意能注意核對，即可發現偽
      造不法之處云云。惟金融機關與客戶間之存取款往來係兩造明訂有消費寄託契
      約，並依約客戶均需留存印鑑卡，雙方約定往來均依存摺及印鑑卡辨識以執為
      提款依據。而被上訴人為地政機關，並非金融機構，上訴人或蔡長華均未在被
      上訴人留存印鑑卡，尚無比附援引之餘地。
（三）又按專業代理人於受理委託時，應查明委託人確為登記標的物之權利人或權利
      關係人，並確實核對其身份後，始得接受委託，並於登記申請書或委託書內簽
      證負責，當時有效之土地登記專業代理人管理辦法第十七條定有明文（已於民
      國九十二年四月二十四日廢止）。本件上訴人委由代理人郭馨文提出系爭抵押
      權登記申請時，既經該代理人於載明：「經查明委託人確為登記標的物之權利
      人，或權利關係人，並確實核對其身分無誤始接受委託，如有虛偽不實，本代
      理人願負法律責任」等語之申請書上蓋章確認，尤其申請人欄所示權利人即上
      訴人，更蓋有甲○○○自己之印文（原審卷四一頁），以示肯定申請書及抵押
      權設定契約書內容之確實，有土地登記申請書可稽（原審卷七一頁）。而代理
      人之行為效力及於本人，為民法第一百零三條第一項所明定，上訴人既由其代
      理人向被上訴人保證已核對當事人身分無誤始受委任；登記標的物權利人
      真正，則事後翻異，謂被上訴人應負認定權利人真偽義務，並執此進而主張本
      件損害賠償之請求，難謂正當。
（四）地政事務所人員於辦理有關土地之各項權利登記時，僅就申請人所提出之各項
      申請文件為形式上之審查而已，原無就其間是否確有為該法律行為，或申請人
      是否確為「真正權利人」之事實，予以實質調查之必要。此觀諸土地登記規則
      第三章收件、審查、登簿、發狀（登記程序）之各規定，以及被上訴人所提由
      台灣省政府地政處編印之土地登記審查手冊，均僅規定應核對申請書是否經申
      請人或代理人簽章，其簽章是否與契約書、委託書及印鑑證明相符，土地坐落
      地號、面積、地目、等則是否與登記簿所載相符，「所有權人」姓名、住址、
      國民身分證統一編號及其權利範圍與登記簿上所載是否相符，房、地所有權狀
      與登記簿所載是否相符，契約書上義務人之印章與印鑑證明書上印章是否相符
      等有關僅由形式上予以審核認定之事項予以規定自明。是地政機關之承辦人員
      僅就申請人所提出之申請書等資料為形式上之審核，不必對一般申請人負實質
      審認權利人是否即為「真正之所有權人」之義務。地政機關之承辦人員既不負
      實質審認是否「真正權利人」之義務，則其只須在形式審查過程並無疏失，即
      難令其負過失責任。查本件台南市東南地政事務所之承辦人員依上訴人之代理
      人郭馨文提出之契約書、土地所有權狀、建物所有權狀、身分證影本、印鑑證
      明及戶籍謄本，核對其簽章及土地、建物登記簿上各項有關資料均相符，遂予
      以核准登記在案，雖身分證影本係他人偽造，台南市南區戶政事務所核發之印
      鑑證明有誤，然形式上之審查程序既均無違誤，則難認被上訴人之承辦人員之
      審核有何過失責任。
（五）次按土地登記制度旨在保護真正權利人，並非俱連以不實資料提出申請者亦均
      予保護，而責令地政機關為他人過失所為不實之申請負責。地政機關因申請人
      不實之申請而將不實之登記登載於真正所有權人土地之土地登記簿上，則地政
      機關本身已因此不實之登記而受害，即申請人以不實之資料提出申請，勢必使
      原登記資料失真、失實，有失公信之法律上效力，地政機關本身且處於被害人
      地位，焉能令被上訴人再就申請人之過失行為負賠償責任。
（六）上訴人另主張所謂「切結」依消費者保護法第十一條第二項應為有利消費者之
      解釋，亦有不當之類推解釋，亦有違公平交易法第一條規定云云。然按消費者
      保護法第十一條所指「企業」依同法第二條第二款企業經營者係指以設計、生
      產、製造、輸入、經銷商品或提供服務為營業者，而公平交易法第二條所稱之
      事業係指一公司，二獨資或合夥之工商行號，三同業公會，四其他提供商品或
      服務從事交易之人或團體。然被上訴人為政府地政機關，自非上述法規所稱之
      企業或事業，無適用之餘地，又被上訴人收取登記規費乃係依土地登記規則（
      九十年九月十四日修正前為第一百三十六條、第一百四十一條，現行法為第四
      十五條、第四十六條）所收取之規費，尚難認係企業經營者，不能徒以被上訴
      人按規定收取規費，遽指其對任何非因其過失所致之損害，亦應負損害賠償責
      任，上訴人此項主張，亦無可據。
五、綜右所述，本件上訴人之損害，實源於其自身之過失，以不實之資料申請辦理系
    爭抵押權設定登記所致，被上訴人並無過失。從而，上訴人依國家賠償法第二條
    之規定，請求被上訴人賠償一千萬元及自八十七年十二月二日起至清償日止，按
    年息百分之八點○五計算之利息，於法無據，不應准許。其假執行宣告之聲請，
    已失所依附，亦不應准許。原審為上訴人敗訴之判決，並駁回其假執行之聲請，
    經核並無不合。上訴意旨乃執前詞，指摘原判決不當，求予廢棄改判，為無理由
    ，應予駁回。本件事證已臻明確，兩造其餘攻擊防禦方法及證據資料，核與本件
    判決結果不生影響，不予一一論述，併予敘明。
六、據上論結，本件上訴為無理由，依民事訴訟法第四百四十九條第一項、第七十八
    條，判決如主文。
中      華      民      國    九十二    年      九      月    二十三    日
                                    臺灣高等法院臺南分院民事第五庭
                                        審判長法官  游    明    仁
                                              法官  蘇    重    信
                                              法官  高    明    發
右為正本係照原本作成。
如對本判決上訴，須於判決送達後廿日內向本院提出上訴狀，未表明上訴理由者，應
於上訴後廿日內，向本院提出理由書。
中      華      民      國    九十二    年      九      月    二十四    日
                                        法院書記官  魏    安    里


司法院資訊處製作；財團法人民間司法改革基金會備份。
